【裁判字號】    97,簡上,199
【裁判日期】    980519
【裁判案由】    確認本票債權不存在
【裁判全文】
臺灣桃園地方法院民事判決             97年度簡上字第199號
上  訴  人  戊○○
訴訟代理人  沈朝標律師
複代  理人  湯偉律師
被上  訴人  丁○○
訴訟代理人  邱鎮北律師
複代  理人  莊守禮律師
複代  理人  甲○○
上列當事人間確認本票債權不存在等事件，上訴人對於中華民國
97年11月6日本院中壢簡易庭97年度壢簡字第752號第一審判決提
起上訴，本院於98年5月5日言詞辯論終結，判決如下：
    主      文
上訴駁回。
第二審訴訟費用由上訴人負擔。
    事實及理由
壹、程序部分
    按確認法律關係之訴，非原告有即受確認判決之法律上利益
    者，不得提起之，民事訴訟法第247 條第1 項前段定有明文
    。所謂即受確認判決之法律上利益，係指法律關係之存否不
    明確，原告主觀上認其在法律上之地位有不安之狀態存在，
    致其私法上地位有受侵害之虞，能以確認判決將之除去者而
    言（最高法院52年台上字第1240號判例意旨參照）。本件上
    訴人先位主張兩造間並無任何債權債務關係存在，請求確認
    上訴人所執有被上訴人簽立發票日97年3 月26日、票面金額
    新台幣（下同）500 萬元、票號TS031476號、免除作成拒絕
    證書之本票（下稱系爭本票）債權不存在，此為被上訴人所
    否認。兩造就系爭本票債權是否存在既有爭執，致被上訴人
    應否負擔系爭本票債務處於不安定狀態，其私法上地位有受
    侵害之危險，而此不安之狀態得以確認判決除去，揆諸上揭
    說明，被上訴人自有即受確認判決之法律上利益，其先位提
    起本件確認之訴，洵屬有據。
貳、實體部分
一、上訴人主張：
  (一)先位主張：上訴人與被上訴人之前配偶乙○○發生婚外情（
    按已於通姦事發後與被上訴人離婚），於民國97年3 月27日
    凌晨零時許，遭被上訴人會同警員在愛錸汽車旅館查獲，經
    帶至桃園縣政府警察局平鎮分局警察局北勢派出所（下稱北
    勢派出所），當時警員告稱上訴人與乙○○係現行犯，如不
    能和解，將移送地檢署處理，被上訴人在警局向上訴人表示
    要以50 0萬元解決，並稱可不必告知上訴人配偶，上訴人因
    擔心如不依被上訴人要求，將被移送地檢署，當天就要坐牢
    不知多久，且配偶知悉此事，也不會善罷干休，當時被上訴
    人搶走上訴人電話不讓其對外通訊，同時亦持有上訴人與被
    上訴人捉姦在床全裸照片，上訴人擔心照片遭公開，心智受
    脅迫下，當場在警察局系爭本票及和解切結書（下稱系爭本
    票、切結書）各1 紙。同日上午被上訴人又開車載上訴人到
    代書事務所要求重新簽立另張面額500 萬元之本票，更要求
    上訴人提供其所有桃園縣中壢市○○路○ 段32號之房地設定
    2,000 萬元之普通抵押權（下稱系爭抵押權）予被上訴人，
    是以上訴人實際簽署之本票金額為1,000 萬元，兩造根本無
    討價還價達成500 萬元為和解金之合意，若確有500 萬元和
    解之合意，豈有設立2,000 萬元系爭抵押權之可能，足證上
    訴人確係遭脅迫下簽立所有本票及設定系爭抵押權。嗣原告
    於97年4 月19日以存證信函（下稱系爭存證信函）主張遭脅
    迫依民法92條撤銷上開和解及簽發本票行為之意思表示。
  (二)備位主張：被上訴人趁上訴人遭查獲婚外情之急迫、無經驗
    下，催促上訴人簽發高達500 萬元之系爭本票，而上訴人在
    警局時，並無任何人可提供意見，且警員、被上訴人一味以
    「提起告訴」、「坐牢」等語相逼，被上訴人更將上訴人手
    機取走，不讓其對外通信，顯係趁上訴人急迫、輕率、無經
    驗下，而簽署系爭本票、切結書；以上訴人財力並非富裕，
    簽署高達500 萬元之系爭本票，實已使其畢生積蓄全部花盡
    ，依兩造身份、地位及資力，500 萬元金額相較於般通姦案
    件約為30萬元至60萬元之民事賠償顯屬過高，比例失衡，且
    無對價關係可言，應屬「顯失公平」之暴利行為，依民法74
    條自得聲請法院撤銷和解，或請求減少給付等語。
  (三)原審為上訴人全部敗訴之判決。上訴人上訴並先位聲明：(1)
    原判決廢棄。(2)確認系爭本票債權不存在；備位聲明：(1)原
    判決廢棄。(2)請求撤銷上訴人同意500 萬元之和解法律行為
    或減輕其給付，確認系爭本票債權不存在，或在減輕給付範
    圍內之本票債權不存在等語。
二、被上訴人則以下列情詞置辯：
  (一)兩造相識已久，因被上訴人最近發現妻子乙○○不論日夜均
    與上訴人聯絡密切，並於97年3 月27日凌晨發現其妻與上訴
    人共赴愛錸汽車旅館，被上訴人旋報警抓姦在床，並共同前
    往北勢派出所作筆錄，因員警稱三方是否可和解，若無和解
    可能時，將依法律規定移送地檢署，兩造及乙○○隨即在警
    局承辦員警旁談和解，被上訴人原本要求1,000 萬元和解金
    ，經討價還價後，兩造以500 萬元達成和解，並修改系爭切
    結書上和解金額及簽發500 萬元本票1 紙，此有原告所簽系
    爭切結書及本票各1 份可稽。
  (二)上訴人簽發系爭本票地點係在警局內，有警員在旁處理，難
    認被上訴人有實施脅迫行為之可能。況依承辦警員丙○○證
    述在派出所內沒有聽到兩造有爭吵，亦未向上訴人稱若不和
    解，將以現行犯移送等脅迫情事，是上訴人主張遭脅迫下始
    簽立系爭切結書及本票，顯係不實。
  (三)上訴人主張被上訴人要求以500萬元和解，員警告知係現行
    犯，若不和解，將被移送地檢署，故心志受脅迫，始簽下系
    爭本票云云。惟被上訴人涉犯通姦罪，是處理警員當場向上
    訴人所為「告知係現行犯，若不和解，將被移送地檢署」等
    語，係公務員依法定程序行使職務，難認有何手段及目的之
    不法性。又上訴人與被上訴人當場洽談和解金多寡，亦為兩
    造間約定互相讓步，以終止爭執之過程，屬民法和解契約，
    亦難認有何不法性，故被上訴人及處理警員均未有不法之脅
    迫可言，上訴人主張依民法第92條規定撤銷簽發系爭本票及
    和解行為，實屬無據。
  (四)上訴人固認其簽發本票係因恐遭檢察官拘留或其配偶知情陷
    於畏怖云云。惟上訴人涉有通姦不法情事，自應負法律責任
    。如認被上訴人要求和解金額過鉅，可由兩造續行洽談協商
    金額，若協商無果，亦可坦然接受司法訴追，並非全無自由
    意思之決定空間，其當時心志並非遭壓抑至不能不遵從被上
    訴人要求狀態，堪認兩造商談和解過程，上訴人並未受到他
    人脅迫。
  (五)依系爭切結書內容觀之，兩造意思合致，上訴人負有給付50
    0萬元義務，而被上訴人負有不提起通姦刑事告訴及其他民
    事求償義務，其間具對價關係，且和解金額每因個案不同，
    上訴人主張「一般通姦罪民事賠償為30萬至60萬元」云云，
    本無所據，尚難認有何顯失公平情事。
  (六)被上訴人原要求1,000萬元和解，經兩造討價還價後以500萬
    元達成和解，核與系爭切結書金額由1,000 萬元刪改為500
    萬元之記載相符，已足認上訴人當時並非一昧配合被上訴人
    之要約，處於全無議約能力。且上訴人為醫生，有一定社會
    經驗，自係經正反利害考量，始立系爭切結書並簽發本票。
    則兩造為終止紛爭有所讓步，始簽立和解契約，難認上訴人
    有何急迫、輕率、無經驗之情形。上訴人主張民法第74條之
    暴利行為，亦有謬誤。且兩造達成和解及簽發系爭本票在警
    局內，如認在此機關所為和解，係屬急迫、輕率、無經驗而
    得訴請撤銷，將使和解契約對當事人拘束力大減，有礙私法
    自治等語。並答辯聲明：上訴駁回。
三、本院判斷
  (一)上訴人因與被上訴人之（前）妻乙○○於97年3 月26日晚上
    在平鎮市愛錸旅館通姦，經被上訴人會同警方當場查獲拍照
    後，即至北勢派出所作筆錄，兩造於警局洽談和解，上訴人
    當場簽立系爭切結書及面額500 萬元本票之事實，為兩造所
    不爭執，此外，復有系爭切結書及本票各1 紙在卷可稽（見
    原審卷第23頁、24頁），此部分之事實，堪信為真正。
  (二)上訴人先位主張伊係遭被告脅迫下始簽立系爭本票，依民法
    第92條撤銷其發票行為及和解；備位主張係居於急迫、輕率
    、無經驗情形下簽發系爭本票，爰依民法第74條請求撤銷上
    開法律行為或減輕給付等語；此為被上訴人所否認，並以前
    詞置辯。經查：
  (三)上訴人先位聲明受「脅迫」簽發系爭本票部分：
  1.按當事人主張有利於己之事實者，就其事實有舉證之責任，
    民事訴訟法第277 條定有明文。又票據行為，為不要因行為
    ，執票人不負證明關於給付之原因之責任，如票據債務人主
    張執票人取得票據出於惡意或詐欺時，則應由該債務人負舉
    證之責（最高法院64年台上字第1540號判例著有明文）。本
    件上訴人既不爭執系爭本票之真正，惟抗辯係遭脅迫而簽發
    請求撤銷該發票行為，且為被上訴人所否認，參照上開判例
    ，上訴人就其遭被上訴人脅迫簽發系爭本票之事實，應負舉
    證之責。
  2.上訴人雖主張伊係遭脅迫始簽下系爭本票云云，惟查，證人
    謝俊隆即上開通姦案之承辦員警於本院準備程序中證稱：「
    （提示原審卷第23頁以下，上訴人簽立系爭切結書與本票，
    你是否在場？）是。上訴人是在我們平鎮分局北勢派出所，
    當時連同我約有二個人在場。（被上訴人將上訴人及證人乙
    ○○抓姦在場並拍照時，你是否在場？）在場。抓姦在場時
    有我們楊國松所長還有我本人及黃志雄警員也在場。（上訴
    人簽系爭本票時，你是否有覺得上訴人是被脅迫？）因為他
    們協商是他們自己談的，所以我沒注意到上訴人是否是被脅
    迫。（請求詢問當時員警是否有告訴上訴人，若不和解將要
    將上訴人以現行犯移送？）沒聽到。（一般抓姦在場之程序
    為何？）若是我處理，我會問被害人是否要提出告訴。會告
    知妨礙家庭之涉嫌人，我們會依法辦理。（當時談時，是否
    有聽到雙方爭吵之聲音？）在派出所時沒有。」等語明確（
    見本院卷第51頁至52頁）；是依上開證人證言，足證上訴人
    與乙○○通姦係由被上訴人會同警方查獲，且隨即帶至警局
    ，並於警局內洽談和解，嗣並於警局內簽立系爭本票，既有
    警務人員在旁，依此客觀環境，已難遽認上訴人係遭被上訴
    人脅迫而簽立系爭本票。
  3.上訴人於本院審理中陳稱：「（誰恐嚇你開本票？）就是被
    上訴人恐嚇我，說我若不開本票就要把我依現行犯告發，並
    告訴我太太。（被抓到時，被上訴人要你開多少金額之本票
    ？）當時被上訴人要我開1,000 萬元的本票，討價還價以後
    變成500 萬元。第二天就要我補開500 萬元的本票，我也開
    了。還有要房子設定抵押給被上訴人。．．．。（被帶到警
    察局那天，警察是否有脅迫或恐嚇你？）沒有，但警察有說
    若不和解，就要移送法院。」等語（見本院卷第73頁至74頁
    ）；是依上訴人之自述，警方並未恐嚇其簽發系爭本票。至
    於，其雖稱上訴人恐嚇伊簽發系爭本票，否則即以現行犯告
    發，並告訴伊太太；且警員亦告知「如未和解，以現行犯移
    送」云云。惟民法第92條第1 項所謂被「脅迫」而為意思表
    示，係指因相對人或第三人以其言語舉動，故意告以危害，
    致被脅迫者產生恐怖畏懼之心理，使身體上或精神上受其壓
    迫而陷於不能不遵從之狀態所為之意思表示而言，故所稱「
    脅迫」應具手段、目的不法或兩者間關聯性之不法，如相對
    人或第三人以向有關權責機關為舉發、告發或向相關利害關
    係人為告知之意思通知表意人，因所為舉發、告發或告知乃
    其合法權利之行使，尚難認為屬不法之脅迫。而本件上訴人
    所涉犯通姦罪嫌，在刑事責任上為告訴乃論之罪，本以專屬
    告訴權人即被上訴人提出刑事告訴為司法警察訴追之前提要
    件，故處理員警當場向上訴人告知「係現行犯，若不和解，
    將被移送地檢署」等言語，係公務員依法定程序行使職務，
    尚難認有何手段、目的之不法性。又兩造間當場洽談和解金
    多寡，亦為兩造間約定互相讓步，以終止爭執之過程，乃屬
    民法上和解契約，亦難認有何不法性。職是，被上訴人或第
    三人即處理員警所為尚難認有何不法「脅迫」行為。上訴人
    依民法第92條規定，主張撤銷簽發系爭本票及所為和解行為
    ，已無所據。
  4.再者，上訴人固認其簽發本票係因恐遭檢察官拘留或其配偶
    知情陷於畏怖云云，惟上訴人涉有通姦不法情事在先，自應
    負有相關法律責任，若其認為被上訴人要求和解金額過鉅，
    自可由兩造續行洽談協商金額，在協商無果之餘，仍可選擇
    坦然接受司法訴追，並非全無自由意思之決定空間，唯有接
    受被上訴人任何要約和解金額一途，是上訴人既未舉證證明
    當時心志遭受壓抑至喪失意思自由狀態，自難認兩造商談和
    解過程中，被上訴人受被上訴人或第三人脅迫可言。此外，
    上訴人復未舉證證明有何其他外力介入或脅迫情事，益徵其
    以遭脅迫為由，撤銷簽發系爭本票之意思表示云云，無從採
    認，其據此先位聲明請求確認系爭本票票據債權不存在，洵
    無足採。
  (四)上訴人備位聲明依民法第74條規定，請求撤銷和解、簽發系
    爭本票之法律行為或減輕給付部分：
  1.按法院依民法第74條第1項之規定撤銷法律行為，或減輕給
    付，不僅須行為人有利用他人之急迫、輕率，或無經驗，而
    為法律行為之主觀情事，並須該法律行為，有使他人為財產
    上之給付，或為給付之約定，依當時情形顯失公平之客觀事
    實，始得因利害關係人之聲請為之（最高法院28年度上字第
    107 號判例參照）。是本件自應以被上訴人主觀上有無利用
    上訴人急迫、輕率、或無經驗而為法律行為，及該法律行為
    依當時客觀狀態是否顯失公平，茲為判斷上訴人依暴利行為
    主張撤銷可否准許之依據。
  2.系爭切結書記載：「立切結書人戊○○（即上訴人）與乙○
    ○長期以來發生不正常關係，於97年3 月26日1 時，在愛錸
    旅館被丈夫丁○○（即被上訴人）抓姦在床，有照片為憑。
    本人甚為羞慚，更愧對好友，本人顧及社會地位及名譽，只
    要被上訴人不追究，本人自願以新台幣伍佰萬元作為和解金
    ，恐口說無憑，特立此書切結」等語觀之，兩造之意思合致
    在於：上訴人負有給付被上訴人500 萬元之義務，而被上訴
    人則負有不提起通姦刑事告訴及其他民事求償義務，兩造間
    約定義務尚難認無對價關係，易言之，上訴人係以向被上訴
    人為財產給付代價之約定，換取被上訴人放棄對其提起通姦
    告訴之不作為，以免除刑事訴追及社會評價非難之痛苦，兩
    方各取所需，渠等互負對價義務間尚難認有顯失公平情事。
    至於和解金額多寡本繫於當事人間身分、地位及資力差異，
    每因個案有所出入，上訴人主張「一般通姦罪民事賠償為30
    至60萬」云云，既未舉證以實其說，自難遽認有何顯失公平
    之處。
  3.上訴人於本院審理中自承：「當時被上訴人要我開1,000萬
    元的本票，討價還價後變成500 萬元」等語（見本院卷第74
    頁），此與上開切結書金額確由1,000 萬元刪改為500 萬元
    之記載相符（見原審卷第23頁），足見上訴人當時並非一昧
    配合被上訴人之要約，處於全無議約能力情況，益徵本件係
    經兩造討價還價後，上訴人始同意和解條件；審酌，上訴人
    為民國55年次出生，有戶籍謄本在卷可參，且其於本院審理
    中自承：職業為齒模師等語（見本院卷第75頁），應有一定
    社會經歷，並非毫無智識之人，自應經相當正反利害考量，
    始立具切結書，並簽發系爭本票，則兩造為終止紛爭有所讓
    步，係基協商締立之和解契約，殊難遽認上訴人當時係處於
    「急迫」、「輕率」之情狀。再者，上訴人復於本院審理中
    自承：「（你與被上訴人認識多久？）約10年。」；「（與
    被上訴人之前配偶認識多久）約10年。」（見本院卷第74頁
    至75頁），足見上訴人無論與被上訴人或其通姦之對象乙○
    ○認識之時間非短；而涉及通姦案件遭人查獲，乃一般人際
    關係之異態事實，常人鮮少有此種遭遇、經驗，上訴人以「
    無經驗」抗辯，主張所為財產給付約定即屬暴利行為，尚非
    可採。況且，兩造達成和解及上訴人簽發系爭本票處所在警
    察機關內，上訴人既未舉證有何受權利侵害或遭脅迫情形發
    生，已如前述，若仍認為在此情境下所簽立之和解切結書、
    系爭本票均屬急迫、輕率或無經驗情形下作成，則涉案當事
    人間在類此機關內所為和解行為，均可能發生事後遭拒絕履
    約一方據此訴請撤銷和解意思之可能，更遑論一般私人間締
    約和解契約，如此將使和解契約對當事人間之拘束力大減，
    有礙私法自治原則之運作。此外，上訴人對於被上訴人如何
    乘人急迫、輕率、無經驗等情事之主觀狀態，並未舉證證明
    ，其所為此部分開主張，要難採信。準此，上訴人依民法第
    74條規定，備位聲明請求撤銷其和解及簽發系爭本票之法律
    行為，或減輕其給付，並確認系爭本票債權不存在，或在減
    輕給付範圍內之本票債權不存在云云，洵屬無據。
  4.又上訴人抗辯系爭本票面額高達500 萬元，超過一般通姦民
    事損害賠償30萬元至60萬元，不符比例原則云云。按私法自
    治、契約自由，乃民法之基本指導原則，固然晚近為避免經
    濟上強者預定契約條款內容，使經濟上弱者毫無磋商變更之
    餘地，以兼顧實質公平正義，而私法自治、契約自由亦應受
    社會正義、合理化之拘束，並非可毫無限制而得任意濫用。
    惟就本件通姦行為而言，足以破壞夫妻間之共同生活而非法
    之所許；係屬侵害配偶關於身分法益而情節重大（見民法第
    195 條第3 項）；被上訴人固非不得請求上訴人賠償非財產
    上之損害，然此等精神慰撫金，並非如一般有形財產權得以
    其本身之價值予以量化或以具體數據表徵，進而換算或加倍
    為賠償金額；況且，因配偶一方通姦，他方所感受之精神上
    痛若及羞恥惑，每因人而異。或許於民事判決實務上，誠如
    上訴人主張未必有500 萬元之賠償發生，惟於未進入司法程
    序前，兩造既選擇以和解方式解決紛爭，即應予尊重。再者
    ，兩造所約定之賠償金，是否過高，本應盱衡通姦行為造成
    被害人之若痛、當事人之關係、家庭背景、經濟社會狀況、
    案發之時空背景及其他主、客觀等因素綜合考量，換言之，
    此種民事正義即難以量化，不能僅以上訴人事後因不甘心、
    不情願、後悔賠賠償金額過高即認不符比例原則，進而推論
    其行為係受脅迫、或輕率、無經驗而要求依民法第74條請求
    法院撤銷。
四、上訴人自承「當時被上訴人要我開1 千萬元的本票，討價還
    價後變成500 萬元」等語，已如前述；被上訴人亦自承「經
    討價還價後，雙方同意以500 萬元達成和解」等語（見被上
    訴人辯論意旨狀，本院卷第65頁第9 行至第12行）；證人乙
    ○○於本院審理中亦證稱：被上訴人當時本來要求上訴人簽
    1 仟萬元的本票，後來他們協商只簽了500 萬元的本票等語
    （見本院卷第50頁），足徵兩造係以500 萬元達成本件和解
    。惟被上訴人於事發後之隔日要求上訴人另簽發面額500 萬
    元之本票1 紙；再依上訴人於本院審理中所提出之系爭房地
    之建物登記謄本所載，被上訴人於同上期日竟委由代書將上
    訴人所有系爭房地設定高達2,000 萬元之普通抵押權，有系
    爭土地、建物登記謄本在卷可考（見本院卷第80頁至85頁）
    ；上開被上訴人要求上訴人另簽發1 張500 萬元本票及設定
    2,000 萬元抵押權，顯然遠高於兩造所成立之和解金額500
    萬元。惟被上訴人既於本院審理中自承：「（你現在拿上訴
    人幾張本票？）一張。因為我怕上訴人沒有錢，所以要上訴
    人設定房子抵押權給我。」等語明確（見本院卷第74頁）；
    參以，依兩造系爭切結書及被上訴人所自承，足徵兩造間僅
    有500 萬元之系爭本票債權存在，且上開抵押權所擔保之金
    額亦不超過該500 萬元；無從因此反認上訴人簽發系爭本票
    ，係出於受脅迫而為和解，或有任何輕率、急迫、無經驗之
    行為存在。上訴人所為此部分主張，亦無可採。
五、綜上，上訴人先位聲明主張遭被上訴人脅迫下簽發系爭本票
    ，依民法第92條撤銷上開發票行為；備位聲明主張係因急迫
    、輕率、無經驗下簽發系爭本票，依民法第74條撤銷和解及
    發票行為或請求減輕給付等，均無理由，不應准許。原審為
    上訴人敗訴之判決，核無不合。上訴意旨指摘原判決不當，
    求予廢棄改判，為無理由，應予駁回。
六、本件事證已臻明確，兩造其餘攻擊防禦方法，於本判決結果
    不生影響，爰不一一論述，併此敘明。
七、據上論結，本件上訴無理由，依民事訴訟法第436 條之1 第
    3 項、第449 條第1 項、第78條，判決如主文。
中    華    民    國    98    年    5    月    19    日
                民事第二庭  審判長法  官    劉克聖
                                  法  官    呂仲玉
                                  法  官    張金柱
本判決僅得以適用法規顯有錯誤為理由，逕向最高法院提起上訴
，並應同時表明上訴理由，又提起第三審上訴或抗告，須經原裁
判法院之許可，前項許可，以訴訟事件所涉及之法律見解具有原
則上之重要性者為限。
以上正本證明與原本無異。
中    華    民    國    98    年    5    月    19    日
                                  書記官    陳美宜


司法院資訊處製作；財團法人民間司法改革基金會備份。
